臺灣臺北地方法院民事判決　　　　　　 99年度簡上字第700號
上　訴　人　財政部國有財產局
法定代理人　張佩智
訴訟代理人　陳文龍
複代理人　　吳嘉榮律師
　　　　　　黃文祥律師
被上訴人　　明台產物保險股份有限公司
法定代理人　兼好克彥
訴訟代理人　謝書豪
上列當事人間請求侵權行為損害賠償事件，上訴人對於本院臺北
簡易庭中華民國99年10月27日99年度北簡字第12004號第一審判
決，提起上訴，本院於100年3月9日言詞辯論終結，判決如下：
    主  文
上訴駁回。
第二審訴訟費用由上訴人負擔。
    事實及理由
一、被上訴人起訴主張：上訴人所管理國有位於臺北市○○區○
    ○路2小段468、469地號土地上，門牌號碼為臺北市○○區
    ○○街75巷1號房屋（下稱系爭房屋），於民國97年8月26日
    下午4時37分許，因上訴人管理不慎之過失，由該屋引發火
    災（下稱系爭火災）而延燒至被上訴人所承保訴外人陳妍文
    、邱惠芳（被上訴人誤載為「邱蕙芳」）所有同街門牌號碼
    67 之2號及67之3號房屋，造成同街67之2、67之3號房屋及
    屋內物品毀損，被上訴人已依保險契約賠付保險金共新臺幣
    （下同）41萬5785元，然上開損害既係肇因於上訴人所管理
    之系爭房屋發生火災所致，且上訴人未盡管理之注意義務，
    則依民法第191條第1項規定，上訴人即應負工作物所有人之
    責任，為此，爰依民法第191條第1項及保險法第53條規定，
    代位訴外人陳妍文、邱惠芳起訴請求上訴人給付41萬5785元
    ，及自起訴狀繕本送達之翌日起至清償日止，按年息5％計
    算之利息等語。
二、上訴人則以：
  （一）原審判決認定上訴人應就系爭房屋起火燃燒，波及訴外
        人陳妍文及邱惠芳所有同街67之2、67之3號房屋，應負
        侵權行為損害賠償之責，無非係以：系爭調查報告明確
        記載，火災發生當時系爭房屋鐵門下方有嚴重鏽蝕，大
        門卡榫未上鎖，顯見上訴人未善盡管理系爭房屋之注意
        義務，造成第三人輕易入內，對於週遭鄰居確實有安全
        上之顧慮，上訴人實不得以無人力、財力日夜派人看守
        而卸責云云，為其主要論斷基礎，其徒以系爭調查報告
        遽加論斷，對於被上訴人於原審未依舉證分配原則詳細
        舉證證明系爭火災發生，與上訴人管理系爭房屋是否具
        過失原因責任之直接因果關係之責任，率爾認定上訴人
        應負損害賠償之責，殊有判決適用法令不當之違背法令
        ，蓋依系爭調查報告摘要起火原因研判之記載「起火處
        之燒熔物鑑析結果雖未發現有石油系促燃劑，而現場若
        無外來火源時無起火燃燒之條件存在，故綜合研判不排
        除有人員進入或居留因故遺留火種引燃周圍可燃物致起
        火燃燒之可能」等語，足證上訴人所管理之系爭房屋，
        於起火當時並無外力以石油系促燃劑引火燃燒之情形，
        而系爭調查報告之鑑定結果，亦未記載起火現場遺留任
        何其他火種之存在，其如何認定係上訴人具故意或過失
        之行為，致生系爭火災起火之原因，被上訴人未舉證以
        實其說。
  （二）又系爭房屋本身之電線、管路、電路開關等設備或裝置
        ，亦未發現有任何缺失或瑕疵，或因上訴人管理失當造
        成上開設備或裝置之缺失或瑕疵致生系爭火災，足見系
        爭火災發生之原因並非因系爭房屋本身設備或裝置原始
        設置之缺失或瑕疵，或上訴人未善盡管理責任，致系爭
        房屋本身設備或裝置產生缺失或瑕疵而引發起火，系爭
        調查報告顯不足證明上訴人有侵權行為責任，被上訴人
        自無適用民法第191條第1項規定請求上訴人負損害賠償
        責任之餘地，原判決未予查明及此，仍認定上訴人就系
        爭火災應負損害賠償之責，已有判決適用民法第191條
        規定不當之違背法令。
  （三）另原審判決遽以系爭房屋大門卡榫未上鎖，可能造成第
        三人進入為由，即認定上訴人有未盡善良管理人注意義
        務而應負損害賠償之責云云，惟系爭房屋現場既未發現
        石油系促燃劑，亦未發現火種，僅係火災鑑識結果綜合
        研判不排除有人員進入而遺留火種引燃火勢之可能，如
        何可證明系爭火災發生原因，與系爭房屋大門未上鎖，
        有直接因果關係？易言之，即令系爭房屋大門未上鎖，
        可能造成第三人進入或居留，惟系爭調查報告已載明系
        爭房屋現場無石油系促燃劑，亦未遺留火種，僅綜合研
        判不排除有第三人進入遺留火種之可能，足見即令有第
        三人進入亦非必定遺留火種，僅不排除有遺留火種之可
        能。若然，則系爭房屋即令大門未上鎖，亦非必定遺留
        火種而一定會起火引發系爭火災，自與系爭火災之發生
        不具直接相當因果關係至明，乃原判決未明及此，在被
        上訴人尚未舉證證明系爭房屋大門未上鎖，與系爭火災
        發生原因具直接相當因果關係之情形下，率爾認定上訴
        人應負系爭火災之損害賠償責任，自有可議。
  （四）依系爭調查報告中關係人即訴外人呂學儒陳述：「我是
        3天前（大約是8月24日星期日）中午1點多，有看到1名
        年紀約40歲的男子從雲和街69號側門（即雲和街75巷1
        號）出來，他手上有拿貓食，應該是來餵貓的」、「最
        近1次進入清潔時間為5月21日，因為大門門鎖損壞，所
        以我是由北側的圍牆爬進去」等語可知，起火處系爭房
        屋即令有人進入，亦非起火當日，且進入者或為餵貓或
        為清潔行為，並未攜帶任何火種而足以引火燃燒，其如
        何證明起火處於起火當時，係外人進入遺留火種所引燃
        ，且系爭房屋大門門鎖損壞，其係由北側圍牆爬進去，
        而無法從大門進入，可知系爭房屋無法由任何人自由進
        出，且上訴人管理全國國有眷舍達數以萬計之房舍數量
        ，上訴人並無財力或人力就其所管理之所有眷舍，日夜
        派人看守，以防止外人爬牆進入，故上訴人對管理之財
        產已盡到相當注意義務，至於系爭房屋所遺留棉被、衣
        物等物品應係前居住者丟棄所遺留，蓋從系爭調查報告
        照片觀之，系爭房屋之棉被及衣物係隨地丟棄，且污穢
        不堪，倘係第三人進入居住使用所遺留，必定整理清潔
        置放，豈有將日常生活必須用品隨地丟棄，是以，即令
        係因第三人爬牆進入系爭房屋遺留火種，引燃火勢，致
        生系爭火災損害，亦屬不可抗力情況所致生，上訴人並
        無任何侵權責任，被上訴人身為保險業者本應承擔起火
        風險責任，被上訴人轉向上訴人求償，與保險之社會機
        制大相逕庭，有違事理之平等語置辯。
三、原審為上訴人敗訴之判決，上訴人不服，提起本件上訴，並
    聲明：(一)原判決廢棄；(二)上開廢棄部分，被上訴人在第一審
    之訴駁回。被上訴人則聲明：上訴駁回。
四、兩造不爭執之事項：
  （一）上訴人所管理之系爭房屋於97年8月26日下午4時37分許
        發生火災，延燒至被上訴人承保之訴外人陳妍文、邱惠
        芳所有位於同街門牌號碼67之2號及67之3號房屋，造成
        上開房屋及屋內物品受損害。
  （二）被上訴人已依保險契約賠付被保險人陳妍文、邱惠芳保
        險金共41萬5785元。
  （三）依系爭調查報告就系爭火災發生原因鑑定結果研判，不
        排除有人員進入或居留，因故遺留火種引燃周圍可燃物
        致起火燃燒之可能。
五、本件之爭點為：上訴人所管理之系爭房屋大門卡榫未上鎖，
    致第三人得任意進出，是否保管上有欠缺？此項欠缺與系爭
    火災間有無相當因果關係？上訴人是否應依民法第191條第1
    項規定負損害賠償責任？
六、得心證之理由：
  （一）按土地上之建築物或其他工作物所致他人權利之損害，
        由工作物之所有人負賠償責任，但其對於設置或保管並
        無欠缺，或損害非因設置或保管有欠缺，或於防止損害
        之發生，已盡相當之注意者，不在此限，民法第191條
        第1項定有明文，其立法理由為：「土地上之建築物或
        其他工作物使他人權利遭受損害時，應推定其所有人就
        設置或保管有欠缺，被害人請求損害賠償時，無須負舉
        證責任，方能獲得週密之保護，但所有人能證明對其無
        欠缺，或於防止損害之發生，已盡相當之注意，或損害
        非因設罝或保管有欠缺所致者，仍得免負賠償責任，方
        為平允」，足見民法第191條第1項規定工作物所有人之
        責任，係以對工作物之設置或保管有欠缺為基礎，而推
        定工作物所有人有過失、推定工作物在設置或保管上有
        欠缺，並推定被害人權利受侵害係因工作物瑕疵所致，
        被害人對於其係因工作物而受侵害，應負舉證責任，地
        上工作物之所有人則應證明其對於工作物設置或保管並
        無欠缺，或被害人權利受侵害並非因工作物設置或保管
        之欠缺所致，始得免責。
  （二）經查，系爭火災起火處位於上訴人所管理之系爭房屋房
        間(1)東北側附近，系爭房屋為空屋，大門卡榫未上鎖，
        並無使用情形，房間(1)西面附近發現蚊香盒、衣物等雜
        物，系爭火災延燒至被上訴人所承保之被保險人陳妍文
        、邱惠芳所有位於同街門牌號碼67之2號及67之3號房屋
        ，造成上開房屋及屋內若干物品受損害等情，為兩造所
        不爭執，並有系爭火災調查報告乙份在卷可稽（見原審
        卷第69、70頁），則依前開說明，自應推定系爭房屋在
        設置或保管上有欠缺，並推定上訴人就系爭房屋之設置
        或保管欠缺有過失，且推定訴外人陳妍文、邱惠芳之權
        利受侵害與系爭房屋之設置或保管欠缺間具有相當因果
        關係，故上訴人應依前揭規定對訴外人陳妍文、邱惠芳
        負損害賠償責任，上訴人如欲免責，則應舉反證證明其
        就系爭房屋之設置、保管並無欠缺、或與訴外人陳妍文
        、邱惠芳之損害間無相當因果關係。
  （三）依系爭調查報告書中起火原因記載：「現場起火處位於
        房間(1)地面東北側附近，經檢視後現場未發現有電器用
        品或電源配線經過，且據台電人員所述，該處已斷電多
        時，故研判因電氣因素致起火燃燒之可能性予以排除。
        ....採集大門前地面及該處燒熔物，經鑑析結果：均未
        檢出石油系促燃劑成分，且據國有財產局臺灣北區辦事
        處江敏霜所陳述，現場無招標或改建之糾紛，故研判因
        人為縱火致起火燃燒之可能性較小。....經清理現場時
        發現房間內留有棉被等物品，顯示該處應有人員入內活
        動之跡象....勘查該址鐵門發現鐵門下方有嚴重鏽蝕情
        形，大門卡榫未上鎖，又起火處附近發現有受燒損之衣
        物等雜物，而現場若無外來火源時無起火燃燒之條件存
        在，故綜合研判不排除有人員進入或居留因故遺留火種
        （菸蒂、蚊香）引燃周圍可燃物致起火燃燒之可能性」
        等語（見原審卷第71、72頁），足見系爭房屋係於上訴
        人占有管理使用中發生火災，起火原因係人為縱火之可
        能性甚小，雖排除因電氣因素致起火燃燒之可能性，但
        因大門卡榫未上鎖，故系爭火災極有可能係第三人進入
        或居留遺留火種所致，而上訴人既為系爭房屋之管理者
        ，其能保管而未適時妥當之管理，任由系爭房屋無人管
        理，大門卡榫未上鎖，其就系爭房屋之保管顯有欠缺，
        對於因系爭火災而受有損害之訴外人陳妍文、邱惠芳自
        應負賠償責任，是以，上訴人主張系爭火災之發生並非
        因系爭房屋本身設備或原始設置之缺失所致，且即令大
        門未上鎖，亦非必定遺留火種，更不必然引發火災，與
        系爭火災之發生並無因果關係云云，不足採取。
  （四）上訴人雖主張：依系爭調查報告中訴外人呂學儒之陳述
        ，可知系爭房屋大門門鎖損壞，其係由北側圍牆爬進去
        ，而無法從大門進入，上訴人對管理之財產已盡到相當
        注意義務，即令係第三人爬牆進入系爭房屋遺留火種引
        燃火勢，致發生系爭火災，亦屬不可抗力云云，惟查，
        依系爭調查報告中，訴外人呂學儒談話筆錄所述：「我
        目前任職於承威開發有限公司，承包國有財產局（即上
        訴人）臺灣北區辦事處於臺北市○○區○○街75巷1號
        （即系爭房屋）清潔工程，最近1次進入清潔時間為5月
        21日，因為大門門鎖損壞，所以我是由北側的圍牆爬進
        去，我沒有進去房子裡面，只有清潔庭院的雜草跟垃圾
        」等語（見原審卷第78頁），可知訴外人呂學儒係於系
        爭火災發生（即97年8月26日）3個月前進入系爭房屋庭
        院清潔，當時房屋大門門鎖已有損壞情形，上訴人本應
        立即修繕以維持系爭房屋之基本安全，然依訴外人游皓
        廷談話筆錄所述：「我是臺北市○○區○○街44巷22之
        5號1樓住戶，我曾於火災發生3天前中午1點多，看到1
        名年約40幾歲的男子，從雲和街69號側門（雲和街75巷
        1號，即系爭房屋）出來，他手上有拿貓食，應該是來
        餵貓」等語（見原審卷第76頁），參以臺北市政府調查
        局人員現場勘查發現鐵門下方有嚴重鏽蝕情形，大門卡
        榫未上鎖等情（見原審卷第71頁），可見系爭火災發生
        前3日已有第三人得任意進出系爭房屋，系爭房屋大門
        卡榫未上鎖，顯不足以防止第三人侵入，難認上訴人在
        管理上並無欠缺，衡諸常情，欠缺必要門禁之空屋易致
        第三人入侵，為眾所周知，上訴人只要以通常人之注意
        即能預見並加以避免，自不能認為係不可抗力之事由，
        系爭火災之發生，雖係因上訴人未妥善將系爭房屋大門
        上鎖或封閉，以致於第三人得自由進入或居留遺留火種
        引燃周圍可燃物致起火燃燒，亦即因系爭房屋之保管缺
        失結合外力所致，然基於工作物所有人責任之立法精神
        即在於防範工作物所造成之不可抗力以外之各種危險，
        應認為外力之介入仍不影響訴外人陳妍文、邱惠芳之權
        利受侵害與系爭房屋之保管欠缺間相當因果關係之成立
        ，是上訴人此部分主張，並不足採。
  （五）綜上，上訴人為系爭房屋之實質所有人，其未將房屋大
        門上鎖或封閉，且無任何管理措施以防止損害之發生，
        任由第三人自由進入或居留遺留火種引燃周圍可燃物致
        發生火災，延燒至訴外人陳妍文、邱惠芳所有位於同街
        門牌號碼67之2號及67之3號房屋，造成上開房屋及屋內
        物品受損害，上訴人顯未盡注意管理之責，且此項管理
        欠缺與失火間自有相當因果關係，上訴人既未能舉證證
        明其管理上已盡相當之注意，則被上訴人依保險契約賠
        付訴外人陳妍文、邱惠芳保險金共41萬5785元後，依民
        法第191條第1項及保險法第53條規定，代位其2人請求
        上訴人如數給付，自為可採。
七、綜上所述，被上訴人依民法第191條第1項及保險法第53條規
    定請求上訴人給付41萬5785元，及自起訴狀繕本送達之翌日
    即99年6月5日起至清償日止，按年息5％計算之利息，為有
    理由，應予准許。原審為被上訴人勝訴之判決，並依職權為
    假執行之宣告，核無不合，上訴意旨指摘原判決不當，求予
    廢棄，為無理由，應予駁回。
八、本件事證已臻明確，兩造其餘攻擊防禦方法及舉證，核與判
    決結果無影響，爰不予一一論列，附此敘明。
九、據上論結，本件上訴為無理由，依民事訴訟法第436條之1第
    3項、第449條第1項、第78條，判決如主文。
中    華    民    國   100    年    3     月    30    日
                  民事第二庭    審判長法官  張松鈞
                                      法官  黃呈熹
                                      法官  鍾素鳳
以上正本係照原本作成。
本判決不得上訴。
中    華    民    國   100    年    3     月    30    日
                                    書記官  林玗倩